【裁判字號】    92,台上,4763
【裁判日期】    920829
【裁判案由】    常業重利
【裁判全文】
最高法院刑事判決                              九十二年度台上字第四七六三號
    上  訴  人  甲○○
右上訴人因常業重利案件，不服台灣高等法院台南分院中華民國九十年一月三日第二
審判決（八十九年度上易字第一七八七號，起訴案號：台灣台南地方法院檢察署八十
八年度偵字第三九一九、三九二四號），提起上訴，本院判決如左：
    主  文
原判決關於甲○○部分撤銷，發回台灣高等法院台南分院。
    理  由
本件原判決撤銷第一審關於諭知上訴人甲○○無罪部分之判決，改判論上訴人以共同
常業重利罪，處有期徒刑捌月，並宣告扣案之刷卡機壹組（正副機各一）、美商美銀
賓旭信用卡簽帳單拾本、金展通訊刷卡機、舶仕精品店刷卡機、愛琴海酒坊刷卡機、
今夜冷飲刷卡機各壹台；商店印章伍枚、商店代號章肆枚、美商賓旭公司簽帳單肆本
、中國信託公司簽帳單壹本、帳冊參本、商業本票壹本、記事單壹張均沒收，固非無
見。
惟查：(一)按科刑之判決書，對於犯罪事實必須詳加認定，而後於理由內敘明其認定犯
罪事實所憑之證據及其認定之理由，方足以資論罪科刑。次按刑法第三百四十五條之
常業重利罪以乘他人急迫、輕率或無經驗貸以金錢或其他物品，而取得與原本顯不相
當之重利為常業為構成要件，此犯罪事實之構成要件，必須於事實欄內明白認定，然
後於理由內說明其所憑之證據及認定之理由，始足適法。原判決於事實欄內認定上訴
人係乘他人急需用錢之際，貸以金錢而取得與原本顯不相當之重利，於主文內諭知「
甲○○共同常業重利，處有期徒刑捌月，……」，但於理由內並未說明上訴人貸放金
錢予張耀文等人有取得與原本顯不相當之重利之理由，遽予論處常業重利罪刑，自有
理由不備之違法。(二)刑事訴訟法第九十五條第一款規定：訊問被告應先告知犯罪嫌疑
及所犯所有罪名。罪名經告知後，認為應變更者，應再告知。旨在使被告得以充分行
使防禦權，以達刑事訴訟法為發現真實兼顧程序公正之目的，自應踐行該規定，始能
避免突襲裁判而確保被告權益。原判決依牽連犯關係從一重論處上訴人以常業重利罪
刑，核與檢察官起訴書所指上訴人僅涉犯刑法第三百三十九條第一項之詐欺罪嫌，已
有不同，但原審審判長於民國八十九年十二月二十七日審判期日，並未再告知該變更
之罪名，有該審判筆錄可按，其所踐行之訴訟程序，自屬於法有違。以上或為上訴意
旨所指摘，或為本院得依職權調查之事項，應認原判決此部分有撤銷發回之原因。又
案經發回，台灣台南地方法院檢察署檢察官送請併辦部分，應注意一併審酌，附此敘
明。
據上論結，應依刑事訴訟法第三百九十七條、第四百零一條，判決如主文。
中      華      民      國    九十二    年      八      月    二十九    日
                              最高法院刑事第十庭
                                  審判長法官  林  增  福
                                        法官  邵  燕  玲
                                        法官  吳  昆  仁
                                        法官  陳  世  雄
                                        法官  惠  光  霞
      右正本證明與原本無異
                                              書  記  官
中      華      民      國    九十二    年      九      月      八      日


司法院資訊處製作；財團法人民間司法改革基金會備份。
